【裁判字號】    90,易,303
【裁判日期】    900328
【裁判案由】    侵占
【裁判全文】
臺灣臺南地方法院刑事判決                            九十年度易字第三三號
    公  訴  人  臺灣臺南地方法院檢察署檢察官
    被      告  乙○○
右列被告因侵占案件，經檢察官提起公訴 (八十九年度偵字第九三八九號)，本院判
決如左：
    主  文
乙○○無罪。
    理  由
一、公訴意旨略以：乙○○係台南縣仁德鄉「耿輝企業股份有限公司」（下稱耿輝公
    司）之負責人，為從事業務之人，竟意圖為自己不法之所有，基於概括犯意，明
    知其所持有扣繳自公司員工之自付保險費應繳交與中央健康保險局，卻於民國（
    下同）八十七年六月、八月間；將自員工薪資中扣繳之保險費新台幣（下同）十
    六萬二千五百六十元，以變易持有為所有之意思予以侵占入己，挪用至其他支出
    上，而未繳納於中央健康保險局，嗣經中央健康保險局屢次催討，仍拒絕繳納。
    因認被告涉有業務侵占之罪嫌。
二、按犯罪事實應依證據認定之，無證據不得推定其犯罪事實；不能證明被告犯罪者
    ，即應諭知無罪之判決，刑事訴訟法第一百五十四條、第三百零一條第一項分別
    定有明文。又告訴人之告訴，係以使被告受刑事訴追為目的，是其陳述是否與事
    實相符，仍應調查其他證據以資審認，最高法院五十二年度台上字第一三○○號
    亦著有判例。按侵占罪之成立，以擅自處分自己持有之他人所有物，或變易持有
    之意為所有之意，而逕為所有人之行為，為其構成要件，雖行為之外形各有不同
    ，惟必具有不法所有之意思，方與本罪構成之要件相符，又業務上侵占罪，以就
    業務上持有他人之物，變更意思而不法據為自己或第三人所有為其構成要件，最
    高法院十九年上字第一○五二號判例足資參照。
三、本件公訴人認被告涉有業務侵占罪嫌，無非以上揭事實，業據告發人中央健康保
    險局告發在卷，並有該局製作之耿輝公司基本資料、耿輝公司負責人乙○○涉嫌
    侵占明細表、中央健保局南區分局八十八年六月四日健保南財字第八八○五○○
    八○號函、訪查紀錄及耿輝公司出具之扣繳自付保費證明等附卷佐證以為論據。
    訊據被告乙○○則矢口否認有任何業務侵占犯行，辯稱：「我並無挪用健保費，
    八十七年六月、八月，健保費突然提高到十八萬元左右，我才知是追繳部分」、
    「我有表明雇主部分要分期繳，員工部分先繳，但健保局不同意，說無法這樣做
    」等語。經查，被告乙○○供稱：「（問：你是耿輝公司之負責人？）以前是，
    八十七年九月已變更為林陳順」、「是的，我們是每月自他們的薪水中扣繳」、
    「我們沒有將自付保費交給健保局」等語。（詳八十九年七月二十七日偵訊筆錄
    ）可知八十七年六月、八月間，耿輝公司之負責人為乙○○，而其確係每月自員
    工薪資中扣繳員工之自付保費，且未將扣繳保費給付予中央健保局，此有員工扣
    繳自付保費證明書影本七紙在卷可稽。又被告曾表示：「我願先將扣繳員工部分
    之自付健保費繳納貴局，但雇主補助部分，希貴局能以長期分期延期償還」，此
    亦有中央健康保險局八十九年二月二十二日業務訪查訪問紀錄一紙附卷可參。再
    證人即中央健康保險局人員甲○○、丙○○於本院審理時證稱：「我們主要是去
    了解員工保費有無扣繳之事，乙○○說證明書的確是公司發出，保費也確有扣繳
    ，訪談內容大致與本局訪查訪問紀錄內容相同」、「我們只負責查訪，收費部分
    由其他收繳部門負責，本局有就乙○○的問題呈報上級，但因有滯納金的問題，
    所以未許可」等語（詳九十年三月十四日本院訊問筆錄），可知，被告因薪資代
    扣而持有員工之自付保費，惟因耿輝公司財務發生困難，而無法繳納雇主部分之
    保費，故請求先行繳納員工之代扣部分，惟中央健保局礙於規定，無法將「雇主
    」與「員工代扣」部分分開繳納，致被告無法單獨先繳納員工代扣部分，是被告
    係因財務困難而無法繳納全部保費，惟因法律規定而無法先行繳納員工代扣部分
    ，其並非易持有為所有之侵占犯意甚明，此外，並無其他積極證據可資證明被告
    有業務侵占犯行，綜上所述，參互印證，被告雖因業務上持有員工之代扣保費，
    惟因其不具有易持有為所有之犯意，與業務侵占罪之構成要件不符，是其積欠中
    央健保局保費純屬民事糾葛，應另循民事訴訟程序解決。不能證明被告犯罪，揆
    諸首開說明，自應為被告無罪之諭知，以昭審慎。
據上論斷，應依刑事訴訟法第三百零一條第一項，判決如主文。
本案經檢察官張太龍到庭執行職務。
中    華    民    國       九十       年      三      月    二十八      日
                                  臺灣臺南地方法院刑事第二庭
                                          法  官  黃  光 進
右正本證明與原本無異。
如不服本判決，應於判決送達後十日內，向本院提出上訴狀。（應附繕本）
                                          書記官  陳  怡  吟
中    華    民     國      九十      年       三     月     二十八     日


司法院資訊處製作；財團法人民間司法改革基金會備份。
